【裁判字號】    92,上易,263
【裁判日期】    920806
【裁判案由】    給付租金
【裁判全文】
臺灣高等法院民事判決                            九十二年度上易字第二六三號
    上  訴  人  甲○○
    訴訟代理人  廖宜祥律師
    上  訴  人  長宏人力仲介有限公司新竹分公司
    法定代理人  陳維正
    訴訟代理人  陳良律師
右當事人間給付租金事件，上訴人對於中華民國九十一年九月十日臺灣新竹地方法院
九十一年度訴字第一二號第一審判決各自提起上訴，本院判決如左：
    主      文
原判決關於命上訴人長宏人力仲介有限公司新竹分公司給付部分，及該部分假執行之
宣告，暨訴訟費用之裁判均廢棄。
右開廢棄部分，上訴人甲○○在第一審之訴及假執行之聲請均駁回。
上訴人甲○○之上訴駁回。
第一、二審訴訟費用上訴人甲○○負擔。
    事      實
甲、上訴人即被上訴人甲○○（下稱甲○○）方面：
  壹、聲明：
    一、原判決關於駁回上訴人在第一審其餘之訴及該部份假執行之聲請暨命負擔訴
        訟費用部份之判決均廢棄。
    二、右項廢棄部份，被上訴人應給付上訴人新台幣（下同）七十萬元及自民國九
        十一年一月二十九日起至清償日止按年息百分之五計算之利息。
    三、長宏人力仲介有限公司新竹分公司（下稱長宏公司）之上訴駁回。
    四、第二之聲明，請准上訴人提供現金為擔保宣告假執行。
    五、第一、二審訴訟費用由上訴人負擔。
  貳、陳述：除與原判決記載相同者，茲引用之外，補稱略以：
    一、甲○○特以本件民事聲明上訴狀繕本送達長宏公司之日，作為終止系爭租約
        之意思表示。
    二、有關甲○○同意緩衝期六個月乙事，依卷附勘驗筆錄及照片所示，長宏公司
        並未就系爭房屋相關門窗應有之防颱基本措施，亦未為相對應妥適之裝設，
        長宏公司未履行其義務，足認該協議並不生效力。
    三、本件租賃標的回復原狀相關費用之撤回，係甲○○考量系爭租賃標的之經濟
        效益，盱衡訴訟實益等客觀情狀，而為符合衡平之決定，並非冀圖租賃標的
        加工之增益，於原審受命法官履勘現場當場勸諭甲○○，於兩造同意下考量
        租賃標的之經濟效益及簡易順遂訴訟程序而為之結論，而系爭租賃契約兩造
        之權義，應以租賃條款之內容為斷。揆諸系爭租約第六條之規定，長宏公司
        自應依約給付如上訴聲明之款項。
乙、被上訴人即上訴人長宏公司方面：
  壹、聲明：
    一、原判決不利於長宏公司部分廢棄。
    二、右廢棄部分，甲○○在第一審之訴及假執行之聲請均駁回。
    三、甲○○之上訴駁回。
    四、第一、二審訴訟費用由甲○○負擔。
  貳、陳述：除與原判決記載相同者，茲引用之外，補稱略以：
    一、甲○○同意「再予長宏公司六個月之緩衝期間不收租金」，有筆錄為據，其
        後雖又為甲○○所否認，但自四月至九月之六個月期間有何以能容長宏公司
        不付租金而未及時提出催告後主張解約之事實，故兩造就原租約第二條後段
        以及租約相關之各條約定，均因協議之合意已經更新，即更新自十月一日起
        租，長宏公司於十月四日通知終止租約，自尚未有給付租金之義務，亦未涉
        違約金之問題
    二、長宏公司自訂約後始終未住進系爭房屋，於終止租約後縱致甲○○利益受損
        ，亦非屬租約第六條所定之情事。
    理      由
一、上訴人甲○○主張：兩造於九十年一月十日，就甲○○所有坐落苗栗縣竹南鎮○
    ○○段第一五四之四、一五四之二十地號土地及其上建物（門牌號碼苗栗縣竹南
    鎮公義里六鄰大坪九之五及九之六號，下稱系爭房屋）訂立房屋租賃契約書（下
    稱系爭租約），租期自九十年四月一日起至九十八年三月三十一日止，租金每月
    七萬元，詎長宏公司於訂約後租金分文未付，且於九十年十月四日擅自以存證信
    函片面終止租約，因與系爭租約第二條後段約定有違，自不生終止效力，計自九
    十年四月一日起至同年十二月三十一日止，長宏公司共積欠九個月六十三萬元租
    金，扣除長宏公司於訂約時交付之二十一萬元押租金，尚有四十二萬元租金未付
    ，又長宏公司因違反系爭租約第六條，另應給付甲○○以每月租金七萬元五倍計
    算之違約金共二個月計七十萬元等情。爰依租賃之法律關係，求為命長宏公司給
    付一百一十二萬元及自起訴狀繕本送達翌日即九十一年一月二十九日起至清償日
    止之法定遲延利息之判決。
    長宏公司則以：其與甲○○簽訂系爭租約後旋僱工進行改建裝修，所投入之資金
    達五百餘萬元，惟因受景氣蕭條及廠商引進外勞計劃變更之影響，長宏公司乃提
    出減租等多項方案與甲○○進行協商，後經甲○○同意予長宏公司六個月之緩衝
    期間不收租金，俟六個月緩衝期屆至，倘長宏公司已克服廠商之疑慮且引進外勞
    ，則長宏公司繼續向甲○○承租，若仍無結果，則系爭租約終止，長宏公司必須
    將已改建裝修之房舍交予甲○○，所加裝之各項設備及建物亦歸甲○○所有。嗣
    長宏公司多次與廠商協商並無結果，長宏公司遂於九十年十月四日正式去函甲○
    ○終止系爭租約，是於契約終止後，長宏公司自無需再行繳交租金。又長宏公司
    從未遷入使用系爭房屋，自無遷出交還之問題，且於九十年十月四日長宏公司所
    寄交甲○○之存證信函，已明白表示請甲○○會同點交房屋，惟甲○○則仍堅持
    長宏公司必須將各項增添設施改裝完成至堪用程度，查長宏公司裝修改建系爭房
    屋已花費五百餘萬元，其價值較諸改建裝修之房屋原狀何止數倍，長宏公司既無
    違約拒不遷讓之情事，甲○○據此請求給付違約金，實屬牽強；且長宏公司投入
    鉅資為甲○○改建裝修房屋，而一日未曾使用，反觀甲○○除已向長宏公司收取
    押租金抵扣房租外，不到半年期間，於未支出分文之情形下即坐享房屋因改建裝
    修所增值的利益，兩相權衡，甲○○請求之違約金顯屬過高，自應予酌減等語，
    資為抗辯。
二、甲○○主張長宏公司於九十年一月十日向甲○○承租系爭房屋，租期自九十年四
    月一日起至九十八年三月三十一日止，租金每月七萬元，於訂約時交付二十一萬
    元押租金，依系爭租約第二條後段約定，若因故提前解約，須在三個月前書面通
    知，嗣長宏公司於九十年十月四日以存證信函通知甲○○自九十年十月一日終止
    租賃契約，租金均未給付之事實，業據提出房屋租賃契約書影本一份、存證信函
    影本二份、律師函影本一份為證，且為長宏公司所不爭執，自堪信甲○○此部分
    之主張為真正。
三、甲○○又主張長宏公司於訂約後租金分文未付，且於九十年十月四日擅自以存證
    信函片面終止租約，因與租賃契約第二條後段約定有違，不生終止效力，計自九
    十年四月一日起至同年十二月三十一日止，長宏公司共積欠九個月六十三萬元租
    金，扣除被告於訂約時交付之二十一萬元押租金，尚有四十二萬元租金未付，又
    長宏公司因違反租賃契約第六條，另應給付甲○○以每月租金七萬元五倍計算之
    違約金共二個月計七十萬元云云，惟為長宏公司所否認，並以前詞置辯，故本件
    兩造所爭執之點在於：(一)系爭租約是否因長宏公司之存證信函通知而終止？(二)兩
    造是否曾就系爭租約，達成延緩六個月收取租金之合意？(三)長宏公司有無應給付
    約定違約金之情事及本件違約金約定是否過高？茲分述如下：
  (一)系爭租約是否因長宏公司之存證信函通知而終止：
    按定有期限之租賃契約，如約定當事人之一方於期限屆滿前，得終止契約者，其
    終止契約，應依民法第四百五十條第三項之規定，先期通知；又終止契約，應依
    習慣先期通知。但不動產之租金，以星期、半個月或一個月定其支付之期限者，
    出租人應以曆定星期、半個月或一個月之末日為契約終止期，並應至少於一星期
    、半個月或一個月前通知之。民法第四百五十三條、第四百五十條第三項定有明
    文。經查，系爭租約第二條約定「租賃期限經甲乙雙方洽訂為八年即自九十年四
    月一日起至九十八年三月三十一日止，若因故提前解約，須在三個月前書面通知
    」，依此約定，兩造於租賃期限屆滿前，均得任意隨時終止（解除）契約，惟須
    踐行三個月前以書面先期通知之要件。而長宏公司已於九十年十月四日以存證信
    函通知甲○○終止租賃契約，有存證信函可稽，且為甲○○所不爭執，依系爭租
    約第二條後段之約定，系爭租約應於三個月後之九十年十二月三十一日終止，此
    觀之甲○○起訴請求之租金亦算至九十年十二月三十一日即明。雖該存證信函內
    載「本公司營運計畫改變，上開房屋已無續租之必要，是以本公司謹依前揭租賃
    契約第二條但書約定，自九十年十月一日起終止與台端間之租賃契約」等語，惟
    其文義既已表明終止系爭租約之意思，依系爭租約第二條後段之約定，仍應認系
    爭租約於存證信函通知後三個月發生終止之效力，甲○○主張長宏公司前揭終止
    自不生效力云云，並無可採。
  (二)兩造是否曾就系爭租約，達成延緩六個月收取租金之合意：
    系爭租約第三條約定：「租金每個月七萬元。」則自租賃開始之九十年四月一日
    至終止之九十年十二月三十一日止，長宏公司應給付共九個月之租金。惟長宏公
    司辯稱甲○○曾同意予長宏公司六個月之緩衝期間不收租金，故其無庸給付自九
    十年四月一日至終止之九十年九月三十日止之六個月租金等語。甲○○亦自承：
    「長宏公司在九十年四月二日停工，並要求減房租為五萬元，我要求防颱措施要
    做好，及門窗切割的部分要封好的話，我願意延緩六個月的房租。」等語，足證
    兩造於九十年四月間曾達成六個月之緩衝期間即同年十月前不收租金之協議，雖
    甲○○主張：「長宏公司只有叫一個師傅來一天把側門的門窗口封好，其餘都沒
    有作，所以我認為當初的協議不生效力。」等語，且系爭房屋於原審九十一年七
    月三日履勘現場時止，左側仍留有一寬約二米半、高寬三米之缺口，冷氣孔亦有
    十四處未封閉，正門尚未裝設，此有勘驗筆錄及照片六幀在卷可稽，惟長宏公司
    否認該協議附有「做好門窗等」之條件，則甲○○應對協議附有條件之有利於己
    之事實，負舉證責任。然甲○○迄未就此協議附有條件舉證證明，已難認兩造緩
    收租金之協議附有條件，再參以長宏公司於寄發存證信函終止系爭租約前，長達
    六個月的期間均未依約交付租金，亦未「做好門窗等」，依常理，甲○○應催告
    長宏公司「做好門窗等」或交付租金，但甲○○卻始終未為此等之催告，直至收
    受終止系爭租約之存證信函後，才發函催告長宏公司給付租金，益加可證兩造緩
    收租金之協議並未附有條件，否則甲○○斷無任由系爭房屋閒置長達六個月的期
    間，而不收取租金之理。所以長宏公司辯稱依之協議其無庸給付九十年四月一日
    至終止之九十年九月三十日止之六個月租金等語，應可採信。至於九十年十月一
    日至九十年十二月三十一日之三個月租金二十一萬元，業經甲○○以長宏公司所
    交付之二十一萬元押租金扣抵，長宏公司自無須再負給付租金之義務，從而甲○
    ○主張長宏公司應再給付租金四十二萬元，亦無可採。
  (三)長宏公司有無應給付約定違約金之情事及本件違約金約定是否過高：
    系爭租約第六條約定：「乙方（即長宏公司）於租期屆滿時，除經甲方同意繼續
    出租外，應即日將租賃房屋誠心按照原狀遷空交還甲方，不得藉詞推諉或主張任
    何權利，如不即時遷讓交還房屋時，甲方每月得向乙方請求按照租金五倍之違約
    金至遷讓完了之日止，乙方及連帶保證人丙方，決無異議。」依此約定，長宏公
    司僅於租期屆滿或終止，未即時遷讓交還房屋時，始負有給付違約金之義務。惟
    查，長宏公司自系爭租約簽訂後迄至系爭租約終止時，均未占有使用系爭房屋，
    此為甲○○所不爭執，則長宏公司並無於系爭租約終止時，未即時遷讓交還房屋
    之情事，而系爭房屋由甲○○同意長宏公司自九十年一月起改裝設施，依系爭租
    約第九條之約定，長宏公司於交還房屋時固負有回復原狀之義務，惟甲○○於原
    審已撤回其對長宏公司回復原狀費用之請求，並於長宏公司已改裝完成之設施上
    加工，出租予第三人收取租金，故可認甲○○已免除長宏公司回復原狀之義務，
    甲○○自不得再執此主張長宏公司有系爭租約第六條之違約情事。甲○○於本院
    言詞辯論時雖又主張因長宏公司未給付租金故有違約情事云云，然系爭租約第六
    條所定給付違約金之情事，並未包含未給付租金在內，況依前述，長宏公司並無
    須再給付租金，故甲○○以此主張長宏公司應付違約金云云，亦無可採。長宏公
    司既無給付違約金之義務，則本件違約金約定是否過高，即無須再予論究。
四、綜上所述，甲○○依租賃之法律關係，求為命長宏公司給付租金四十二萬元及違
    約金七十萬元，共一百一十二萬元及自起訴狀繕本送達翌日即九十一年一月二十
    九日起至清償日止之法定遲延利息，為無理由，應予駁回。其假執行之聲請亦失
    所附麗，應併予駁回。原審就違約金七十萬元部分為甲○○敗訴之判決，及駁回
    其假執行之聲請，其理由雖有未當，惟其結論並無不同，甲○○上訴意旨就此部
    分指摘原判決不當，求予廢棄改判，為無理由，應予駁回。原審就租金四十二萬
    元本息部分判命長宏公司給付，並為假執行之宣告，自有未洽，長宏公司上訴意
    旨，就此部分指摘原判決不當，求予廢棄改判，為有理由，應由本院就此部分予
    以廢棄改判，如主文第二項所示。
五、本件事證已臻明確，兩造其餘之攻擊防禦方法及所提之證據，經審酌後認均無礙
    判決之結果，爰不予一一論述，附此敘明。
六、據上論結，本件長宏公司之上訴為有理由，甲○○之上訴為無理由，爰判決如主
    文。
中      華      民      國    九十二    年      八      月      六      日
                                 民事第三庭
                                     審判長法  官  張  宗  權
                                           法  官  陳  永  昌
                                           法  官  蕭  艿  菁
右正本係照原本作成。
不得上訴。
中      華      民      國    九十二    年      八      月      七      日
                                           書記官  尤  峰  惠


司法院資訊處製作；財團法人民間司法改革基金會備份。
